臺灣雲林地方法院民事判決
109年度訴字第411號

原      告  張春木  
訴訟代理人  林再輝律師
被      告  財政部國有財產署中區分署

法定代理人  趙子賢  
訴訟代理人  謝耿銘律師
上列當事人間請求塗銷土地所有權登記事件，本院於民國110年2
月24日言詞辯論終結，判決如下：
    主  文
被告應將坐落雲林縣○○鄉○○段○○地號土地如雲林縣斗六地政事務
所民國一一０年二月三日土地複丈成果圖所示地號85⑴、面積一一
八七．三七平方公尺之土地辦理土地分割登記，再將該部分分割
出之地號土地於民國九十八年八月二十五日以第一次登記為原因
之所有權登記予以塗銷。
訴訟費用由被告負擔。
    事實及理由
一、按訴狀送達後，原告不得將原訴變更或追加他訴。但有擴張
    或減縮應受判決事項之聲明者，不在此限，民事訴訟法第25
    5條第1項第3款定有明文。經查，原告起訴請求判決被告應
    將如起訴狀附表編號1至15所示土地如附圖一紅色實線標示
    範圍內所示之所有權登記予以塗銷。嗣於民國109年12月30
    日本院審理時，就上開聲明部分改請求判決為被告應將坐落
    雲林縣○○鄉○○段00地號（下稱85地號土地）如雲林縣斗六地
    政事務所109年11月20日土地複丈成果圖所示紅色區塊標示
    範圍內，面積1187.37平方公尺土地所有權登記予以塗銷。
    末於110年2月24日本院審理時，再改為請求：被告應將85地
    號如雲林縣斗六地政事務所110年2月3日土地複丈成果圖（
    下稱附圖）所示地號85⑴、面積1187.37平方公尺之土地（下
    稱85⑴地號土地）辦理土地分割登記，再將該部分分割出之
    地號土地於98年8月25日以第一次登記為原因之所有權登記
    予以塗銷，乃屬減縮、擴張應受判決事項之聲明，參諸上開
    規定，應予准許。
二、原告起訴主張：如附圖所示坐落雲林縣○○鄉○○段000地號等1
    5筆土地如紅色區塊、面積11,573.64平方公尺土地，於日治
    時期編定為斗六郡莉桐庄新庄子四番地（下稱四番地），為
    訴外人張然、張王、張昌、張騙枝、張臨、張天旺、張知高
    、張哮王、張老根、張炳南、張玉池、張鳳文等人所共有，
    於日治時期昭和7年（即21年）1月5日成為河川而滅失，原
    告則為張然之曾孫、張天旺之孫，係該2人之繼承人。嗣四
    番地土地浮覆，經雲林縣斗六地政事務所於98年8月25日辦
    理第一次登記為中華民國所有完畢，惟依土地法第12條規定
    應回復予原所有權人共有才是。因四番地回復所有權之請求
    權，其中僅85⑴地號土地尚未罹於時效，爰依繼承關係、民
    法第767條第1項、第828條、第821條規定，及地籍測量實施
    規則第205條第1項第8款規定，提起本件訴訟等語。並聲明
    ：如主文所示。
三、被告則以：原告是否為85⑴地號土地之共有人，關乎原告之
    請求是否有理由，原告既主張其父係「張有謀」、祖父係「
    張天旺」、曾祖父係「張然」，則於繼承過程中有無發生拋
    棄繼承之情事至關重要，應有詳查之必要等語置辯。並聲明
    ：原告之訴駁回
四、兩造不爭執之事實：
　㈠四番地土地為張然、張王、張騙枝、張臨、張天旺、張知高
    、張哮王、張炳南、張昌、張玉池、張鳳文、張老根等人所
    共有。
　㈡原告係張然之曾孫、張天旺之孫。　　
　㈢四番地土地於日治時期昭和7年（即21年）1月5日，因成為河
    川地而滅失，依河川法第4條處分削除，並辦理抹銷登記。
　㈣嗣四番地土地浮覆後，經雲林縣○○○○○○○○○○○○○○○○○區○○地號
    、面積11,573.64平方公尺之土地。
  ㈤85⑴地號土地為四番地土地之一部分，經雲林縣斗六地政事務
    所於98年7月14日以第一次登記為登記原因，而於98年8月25
    日登記為中華民國所有。
五、本件兩造所爭執之處，應在於：
　㈠原告是否因繼承關係而為85⑴地號土地之共有人之一？
　㈡原告依民法第767 、821 、828 條規定，及地籍測量實施規
    則第205條第1項第8款規定，請求被告將85地號土地先分割
    出85⑴地號土地後，再塗銷該地之第一次所有權登記，有無
    理由？
六、茲論述如下：　　
　㈠按土地法第十二條第一項所謂私有土地因成為公共需用之湖
    澤或可通運之水道，其所有權視為消滅，並非土地物理上之
    滅失，所有權亦僅擬制消滅，當該土地回復原狀時，依同條
    第2項之規定，原土地所有人之所有權當然回復，無待申請
    地政機關核准。至同項所稱「經原所有權人證明為其原有」
    ，乃行政程序申請所需之證明方法，不因之影響其實體上權
    利，最高法院103年度第9次民事庭會議決議意旨可資參照。
    復按繼承，因被繼承人死亡而開始；繼承人自繼承開始時，
    除本法另有規定外，承受被繼承人財產上之一切權利、義務
    。但權利、義務專屬於被繼承人本身者，不在此限；因繼承
    、強制執行、徵收、法院之判決或其他非因法律行為，於登
    記前已取得不動產物權者，應經登記，始得處分其物權，民
    法第1147條、第1148條第1項、第759條分別定有明文。又按
    所有權人對於無權占有或侵奪其所有物者，得請求返還之；
    對於妨害其所有權者，得請求除去之；有妨害其所有權之虞
    者，得請求防止之，民法第767條第1項亦有明定，且依同法
    第821條規定，各共有人對於第三人，得就共有物之全部為
    本於所有權之請求，但回復共有物之請求，僅得為共有人全
    體之利益為之，並為同法第828條第2項規定於公同共有準用
    之。再按依土地法第十二條第二項規定因土地浮覆回復原狀
    時，復權範圍僅為已登記公有土地之部分，需辦理分割者，
    由復權請求權人會同公有土地之管理機關申請，地籍測量實
    施規則第205條第1項第8款復有明定。
　㈡經查，原告主張四番地土地為張然、張王、張騙枝、張臨、
    張天旺、張知高、張哮王、張炳南、張昌、張玉池、張鳳文
    、張老根等人所共有，原告係張然之曾孫、張天旺之孫。四
    番地土地前於日治時期昭和7年（即21年）1月5日，因成為
    河川地而滅失，依河川法第4條處分削除，並辦理抹銷登記
    。嗣四番地土地浮覆後，經雲林縣○○○○○○○○○○○○○○○○○區○○
    地號、面積11,573.64平方公尺之土地，其中85⑴地號土地亦
    為四番地土地之一部分等語，業據其提出雲林縣莿桐鄉土地
    臺帳連名簿新庄子段、地籍圖謄本、土地登記第二類謄本、
    戶籍謄本、臺灣嘉義地方法院民事庭109年8月26日函、109
    年9月1日函等為證，復有雲林縣斗六地政事務所109年8月21
    日函附卷可稽，且為被告所不爭執，自堪信為真實。則依上
    開說明85⑴地號土地既不因曾受流水覆蓋後經辦理滅失登記
    即喪失其土地之本質，其所有權亦非絕對地物質屬性消滅，
    亦不因登記為國有而於浮覆後影響原土地所有權人其當然回
    復原所有權，而被告並不爭執原告係張然之曾孫、張天旺之
    孫乙情，則原告主張其因繼承關係，而為85⑴地號土地之共
    有人之一乙節，並無不合。又85⑴地號土地，經雲林縣斗六
    地政事務所於98年7月14日以第一次登記為登記原因，而於9
    8年8月25日登記為中華民國所有，即國有登記妨害原告物權
    所有權之行使，是原告依民法第767 條第1 項中段、第821 
    條、第828 條第2 項規定，請求塗銷上開第一次登記，亦無
    不合，即原告請求復權範圍為85地號土地之浮覆部分面積土
    地即85⑴地號土地，有適用地籍測量實施規則第205條第1項
    第8款規定辦理分割必要，據此被告應將85⑴地號土地自85地
    號土地辦理分割登記，再就分割出之地號辦理塗銷上開第一
    次登記，於法自屬有據，應予准許。
七、從而，原告依繼承之法律關係，及依民法第767 條第1 項中
    段、第821 條、第828 條第2 項規定，暨地籍測量實施規則
    第205條第1項第8款規定，請求被告應將坐落85地號土地如
    附圖所示地號85⑴、面積1187.37平方公尺之土地辦理土地分
    割登記，再將該部分分割出之地號土地於98年8月25日以第
    一次登記為原因之所有權登記予以塗銷，為有理由，應予准
    許。
八、本件判決之基礎已臻明確，兩造其餘之攻擊防禦方法、所提
    證據，均經斟酌，核與判決之結果不生影響，爰不一一論述
    ，附此敘明。
九、訴訟費用負擔之依據：民事訴訟法第78條　
中　　華　　民　　國　　110 　年　　3 　　月　　10　　日
                  民事第二庭    法  官  陳秋如
以上正本係照原本作成。
如對本判決上訴，須於判決送達後20日內向本院提出上訴狀（需
附繕本）。如委任律師提起上訴者，應一併繳納上訴審裁判費。
中　　華　　民　　國　　110 　年　　3 　　月　　10　　日
                                書記官　李松坤